臺灣屏東地方法院刑事判決　　　　　　　99年度訴字第1351號
公　訴　人　臺灣屏東地方法院檢察署檢察官
被　　　告　陳明鐃
上列被告因偽造文書等案件，經檢察官追加起訴（99年度偵字第
11485號），本院判決如下：
    主  文
陳明鐃共同行使偽造私文書，足以生損害於他人，累犯，處有期
徒刑捌月，減為有期徒刑肆月，如易科罰金，以銀元參佰元即新
臺幣玖佰元折算壹日。如附表所示偽造之「鍾銘霖」署押共肆枚
，均沒收之。
    事  實
一、陳明鐃前因違反麻醉藥品管理條例、贓物案件，經臺灣高等
    法院高雄分院分別以86年度上易字第2499號、87年度上易字
    第464 號判處有期徒刑5 月、6 月確定，經同法院以88年度
    聲字第199 號裁定定應執行有期徒刑9 月確定，於民國89年
    1 月12日執行完畢，詎仍不知悔改，因其前妻賴建玫之友人
    鍾銘霖入監服刑而委託賴建玫保管身分證、駕駛執照、戶口
    名簿及印章，竟與賴建玫（經本院98年度訴字第863 號判決
    確定）共同基於意圖為自己不法所有之詐欺取財與詐欺得利
    ，及行使偽造私文書之概括犯意聯絡，於91年4 月10日，共
    持鍾銘霖交付之身分證等物，至高雄縣鳳山市中華電信股份
    有限公司（以下簡稱中華電信）鳳山營運處，冒用鍾銘霖名
    義，向鳳山營運處之職員申辦行動電話，由陳明鐃於中華電
    信鳳山營運處所提供之行動電話業務申請書、服務契約及租
    用申請書上之客戶簽章處（詳如附表所示）偽簽鍾銘霖簽名
    後，佯示係鍾銘霖欲申辦租用行動電話（月租費類型為188
    型）並以優惠價申購Motorola V8088手機1 支之意後，持以
    交付上開營運處之職員而行使之，使上開營運處職員並因而
    陷於錯誤，誤以為係鍾銘霖本人申請行動電話門號及申購手
    機，而將門號0000000000號之SIM 卡1 張及Motorola V8088
    行動電話1 具交付予賴建玫及陳明鐃。其二人取得上開行動
    電話門號SIM 卡後，本於詐欺得利之單一犯意，接續多次使
    用上開行動電話門號通話至同年6 月30日止，致中華電信陷
    於錯誤，誤以為係鍾銘霖本人使用該等門號而提供相關電信
    服務，藉此詐得新臺幣（下同）11,260元電信服務之不法利
    益（中華電信另受有3,000 元違約金之損害），足以生損害
    於鍾銘霖本人及中華電信對於行動電話管理之正確性。嗣鍾
    銘霖於96年4 月9 日執行完畢後，因向賴建玫催討委託保管
    之身分證件等物而未果，復至中華電信辦理申請門號，經中
    華電信人員告知有欠費，始悉上情。
二、案經鍾銘霖訴由臺灣屏東地方法院檢察署檢察官偵查而追加
    起訴。
    理  由
一、程序方面：
（一）按於第一審辯論終結前，得就與本案相牽連之犯罪或本罪
      之誣告罪，追加起訴；追加起訴，得於審判期日以言詞為
      之，刑事訴訟法第265 條第1項、第2項分別定有明文。又
      所謂相牽連之案件係指刑事訴訟法第7 條所列之：(1)一人
      犯數罪。(2)數人共犯一罪或數罪。(3)數人同時在同一處所
      各別犯罪。(4)犯與本罪有關係之藏匿人犯、湮滅證據、偽
      證、贓物各罪之案件。查被告賴建玫偽造文書等案件，經
      檢察官提起公訴（98年度偵字第4604號）後繫屬本院（98
      年度訴字第863 號），檢察官認被告陳明鐃係與被告賴建
      玫共同犯罪，為刑事訴訟法第7 條第2 款所定之數人共犯
      一罪或數罪之相牽連案件，而於98年度訴字第863 號第一
      審辯論終結前當庭以言詞向本院追加起訴（見98年度訴字
      第863 號卷，以下稱前案卷，第209 頁），應屬合法，先
      予敘明。
（二）被告以外之人於審判外之陳述，雖不符刑事訴訟法第159
      條之1 至第159 條之4 之規定，而經當事人於審判程序同
      意作為證據，法院審酌該言詞陳述或書面陳述作成時之情
      況，認為適當者，亦得為證據；另當事人、代理人或辯護
      人於法院調查證據時，知有第159 條第1 項不得為證據之
      情形，而未於言詞辯論終結前聲明異議者，視為有前項之
      同意，刑事訴訟法第159 條之5 定有明文。查告訴人鍾銘
      霖於偵查中所為陳述，經被告於本院準備程序表示對於證
      據能力無意見，另共犯賴建玫於本院98年訴字第863 號案
      件審理中、及該案偵查中所為陳述，被告僅認為所言不實
      （即僅爭執證明力），且至本院審理程序詢及有何證據請
      求調查時，答稱：無，是認其已放棄其反對詰問權，而上
      開筆錄經本院於審理時予以提示並告以要旨，經檢察官及
      被告表示意見，當事人均未於言詞辯論終結前對於上開證
      據聲明異議，本院認該證據，並無任何違法取證之不適當
      情形，以之作為證據使用係屬適當，應認有證據能力。
（三）法院或檢察官得囑託醫院、學校或其他相當之機關、團體
      為鑑定，或審查他人之鑑定，並準用第203 條至第206 條
      之1 規定；鑑定之經過及其結果，應命鑑定人以言詞或書
      面報告，同法第208 條第1 項、第206 條第1 項亦規定甚
      明，是鑑定人以書面為鑑定報告提出於法院，依刑事訴訟
      法第159 條第1 項立法理由及同法第206 條第1 項規定，
      即具有證據能力。本件經將有「鍾銘霖」簽名之中華電信
      行動電話業務申請書、服務契約及租用申請書正本、及被
      告陳明鐃、共犯賴建玫分別書寫之「鍾銘霖」簽名等資料
      ，送法務部調查局為筆跡鑑定，由該局於99年5 月14日出
      具鑑定書（見前案卷第96至98頁），是上開鑑定書，屬刑
      事訴訟法第208 條第1 項規定準用第206 條第1 項規定所
      稱之書面報告，依刑事訴訟法第159 條第1 項規定之立法
      理由，為該條項所指例外之規定，應有證據能力。
二、訊據被告固不否認與賴建玫曾有婚姻關係，惟矢口否認犯行
    ，辯稱：我與賴建玫自91年3 月28日離婚後，未曾見面，不
    可能於同年4 月10日共同至中華電信鳳山營運處辦理，該申
    辦行動電話申請書上「鍾銘霖」之簽名，並非我所簽云云，
    經查：
（一）上揭犯罪事實，業據共同被告賴建玫於偵查及審理時供承
      不諱（分見97他字第1085號卷，以下稱他卷，第75頁、前
      案卷第208 頁），核與告訴人鍾銘霖指述情節相符，並有
      中華電信之行動電話業務申請書、服務契約及租用申請書
      各1 紙（見前案卷第37至39頁）、上開0000000000號門號
      之91年4 月至6 月電信帳單影本（見他卷第5 、6 、9 頁
      ）在卷可稽，並經本院將上開申請書正本、被告陳明鐃及
      賴建玫所書寫之「鍾銘霖」簽名等資料，送法務部調查局
      為筆跡鑑定，鑑定結果為上開中華電信申請書上之「鍾銘
      霖」簽名筆跡均與被告陳明鐃筆跡筆畫特徵相同，有鑑定
      書1 紙可查（見前案卷第96至98頁），足徵共同被告賴建
      玫所為供述核與事實相符，堪予採信。
（二）被告與賴建玫原為夫妻，於91年3 月28日離婚，有其二人
      之離婚協議書、被告戶籍謄本附卷可查，然其二人離婚後
      是否即不曾往來或見面，被告並未舉證以實其說，且此與
      共同被告賴建玫所述：辦手機時已離婚，確實是與陳明鐃
      一起去辦的等情（見他卷第25頁）不符，是否可信，已然
      存疑。又被告於審理中更辯稱：因之前曾替賴建玫寫信給
      在獄中執行之鍾銘霖，曾寫過「鍾銘霖」姓名，而遭他人
      模仿我簽「鍾銘霖」等語，然查被告知悉鍾銘霖係賴建玫
      之前男友，衡情並無為其書寫信件之可能；再者，果若其
      所言有為賴建玫寫信給鍾銘霖者，則信件亦已交寄鍾銘霖
      ，如何為其他人取得而模仿，是其所言情形，亦殊難想像
      。況告訴人鍾銘霖於告訴狀中陳明其於執行時曾向賴建玫
      催討身分證件等資料，請其寄至屏東看守所，然賴建玫均
      未回應，亦未曾收過賴建玫所交寄之上開資料，足見賴建
      玫不曾寄信件予鍾銘霖。是被告上開所辯情節，均屬臨訟
      置辯之詞，不值採信，本件事證明確，被告犯行堪以認定
      ，應依法論科。至被告請求再將本案送筆跡鑑定，因本件
      事證已明，核無必要，併此敘明。
三、新舊法比較：
    查被告行為後，刑法業於94年2月2日修正公布，並於95年 7
    月1 日施行。按行為後法律有變更者，適用行為時之法律，
    但行為後之法律有利於行為人者，適用最有利於行為人之法
    律，現行刑法第2條第1項定有明文。又刑法修正之比較新舊
    法，應就罪刑有關之共犯、未遂犯、想像競合犯、牽連犯、
    連續犯、結合犯，以及累犯加重、自首減輕暨其他法定加減
    原因（如身分加減）與加減例等一切情形，綜其全部罪刑之
    結果而為比較，爰就本件新舊法比較情形論述如下：
（一）被告行為後，刑法第55條後段之牽連犯規定經修正後刑法
      予以刪除，亦即修正後刑法就行為罪數，除接續犯、想像
      競合犯、結合犯等實質上或裁判上一罪，以一罪論處或從
      一重罪處斷外，原則上採取一罪一罰。是於新法修正施行
      後，被告本件所為行使偽造私文書、詐欺取財及詐欺得利
      犯行，即須分論併罰。經比較新舊法之規定，以修正前之
      刑法規定顯較修正後刑法規定一罪一罰，數罪併罰對被告
      有利，依從舊從輕法則，適用修正前刑法規定較有利於被
      告。
（二）刑法第339 條第1 項、第2 項之詐欺取財罪、詐欺得利罪
      ，其法定刑均得併科銀元1 千元以下罰金，依被告行為時
      之刑罰法律，即罰金罰鍰提高標準條例第1 條前段、修正
      前刑法第33條第5 款（規定罰金為1 元以上），並依現行
      法規所定貨幣單位折算新臺幣條例第2 條規定折算結果，
      前揭詐欺取財罪其法定刑得併科銀元1 元即新臺幣30元以
      上、銀元1 千元即新臺幣3 萬元以下罰金。惟依據被告行
      為後之修正增訂刑法施行法第1 條之1 前段，及刑法第33
      條第5 款將罰金刑修正為：「新臺幣一千元以上，以百元
      計算之」等規定，刑法第339 條法定罰金刑之最高額雖未
      有變動，惟最低額已提高為新臺幣1 千元以上。經比較新
      舊法結果，認適用被告行為後之新法規定，對被告並非較
      為有利。
（三）修正後刑法第28條關於成立共同正犯之標準，將原來共同
      正犯之共同「實施」犯罪，改為共同「實行」犯罪，剔除
      完全未參與犯罪相關行為之「實行」的「陰謀共同正犯」
      及「預備共同正犯」，是修正後之共同正犯之可罰性要件
      之範圍業已限縮，屬行為可罰性要件之變更。又修正後刑
      法第47條、第49條關於累犯之規定，以出於故意再犯有期
      徒刑以上之罪者為限，並增訂強制工作免其執行或執行完
      畢後，五年內故意再犯有期徒刑以上之罪者，以累犯論之
      規定（擬制累犯），且刪除「依軍法」受裁判者，不適用
      累犯之規定，以求司法與軍法一致，是以修正後之累犯範
      圍互有減縮及擴張，屬科刑規範事項之變更。就共同正犯
      及累犯，自應依刑法第2條第1項規定，綜合罪刑全部結果
      ，整體為新舊法之「從舊從輕」比較。而本件被告所為，
      均符合修正前、後共同正犯、累犯之規定，適用新法對其
      並無較為有利之情形。
（四）綜上，依整體比較之結果，以舊法對於被告較為有利，爰
      依修正後刑法第2 條第1 項但書之規定，本件被告犯行，
      即應適用行為時法即修正前刑法之相關規定予以處斷。
四、按行動電話服務須以晶片卡（即SIM 卡）為使用介面，因此
    電信公司於出租行動電話門號予消費者使用時，即同時附帶
    提供晶片卡給消費者作為門號使用之介面，故電信公司接受
    消費者申辦門號並將該門號開通上線時，該晶片卡之所有權
    亦移轉於消費者，最高法院97年度臺上字第1952號判例參照
    。是核被告陳明鐃所為，係犯刑法刑法第216 條、第210 條
    之行使偽造私文書罪及同法第339 條第1 項之詐欺取財罪（
    SIM 卡1 張及手機1 支部分）、第2 項之詐欺得利罪（以上
    開SIM 卡撥打電話獲得不法利益11,260元部分）。被告與賴
    建玫間就上開犯行，具有犯意聯絡及行為分擔，為共同正犯
    。被告在如附表所示申請書上偽造「鍾銘霖」之署押，係偽
    造私文書之階段行為，及偽造私文書後，並持以行使，其偽
    造私文書之低度行為，應為行使偽造私文書之高度行為所吸
    收，均不另論罪。又被告所犯上開行使偽造私文書罪及詐欺
    取財、詐欺得利罪間有方法與結果之牽連關係，應依修正前
    刑法第55條關於牽連犯之規定，從一重之行使偽造私文書論
    處。被告冒用「鍾銘霖」之名義，偽造如附表所示行動電話
    業務申請書、服務契約及租用申請書之行為，時間密接且基
    於同一犯罪決意，持續侵害同一法益，應認為接續之一行為
    ，且被告行使上開偽造之私文書而詐得中華電信核發之行動
    電話門號SIM 卡1 張時，已生可藉由該門號使用中華電信所
    提供相關行動電話通訊服務之財產上不法利益之結果，其詐
    欺得利犯行即屬既遂，被告嗣後陸續多次撥打使用前開行動
    電話門號，則係針對同一法益之密集性侵害，欠缺獨立之非
    價內涵，在刑法評價上均應視為數個舉動接續施行，合為包
    括之一行為予以評價，起訴書及補充理由書就此多次撥打電
    話部分認應成立詐欺得利罪之連續犯，容有未洽。又本件公
    訴意旨雖僅就被告犯行論以行使偽造私文書罪及詐欺得利罪
    而起訴，而漏未論以詐欺取財罪（SIM 卡1 張及手機1 支部
    分），惟起訴書之事實欄業已敘及被告取得上開中華電信
    SIM 卡1 張，且未經論及之犯行與經起訴部分，有牽連犯之
    裁判上一罪關係，為起訴效力所及，本院自得一併審判，附
    此敘明。又被告有事實欄所載之論罪科刑前科，有臺灣高等
    法院被告前案紀錄表在卷可按，其受有期徒刑執行完畢後5
    年以內再犯本件有期徒刑以上之罪，為累犯，應依修正前刑
    法第47條規定加重其刑。爰審酌被告有多項前科，素行不良
    ，與賴建玫共同以告訴人鍾銘霖名義辦理行動電話門號，其
    犯罪動機無非貪圖一時之便及免繳電信費之利益，足以造成
    被冒用者及中華電信之損害，且紊亂電信業務管理之正確性
    ，並衡酌被告犯後否認犯行，未見悔意，迄未賠償被害人鍾
    銘霖及中華電信之損失等一切情狀，爰量處如主文所示之刑
    。又96年7 月4 日公布之中華民國九十六年罪犯減刑條例自
    96年7 月16日施行，本件犯罪發生在96年4 月24日以前，合
    於減刑規定，並諭知減其宣告刑期二分之一如主文所示，並
    依其行為時所應適用法律諭知易科罰金之折算標準。末查，
    偽造之如附表所示之「鍾銘霖」署押共4 枚，均應依刑法第
    219 條之規定沒收之。
據上論斷，應依刑事訴訟法第299 條第1 項前段，刑法第2 條第
1 項前段、修正前刑法第28條、第47條、第55條、第41條第1 項
前段、第339 條第1 項、第2 項、刑法第216 條、第210 條、第
219 條，刑法施行法第1 條之1 ，廢止前罰金罰鍰提高標準條例
第2 條前段，中華民國九十六年罪犯減刑條例第2 條第1 項第3
款、第7 條、第9條，判決如主文。
本案經檢察官許英輝到庭執行職務。
中    華    民    國  100     年    5     月    11    日
                  刑事第四庭    審判長法  官  莊鎮遠
                                      法  官  江振源
                                      法  官  蔡玉雪
以上正本證明與原本無異。
如不服本判決應於收受判決後10日內向本院提出上訴書狀，並應
敘述具體理由；其未敘述上訴理由者，應於上訴期間屆滿後20日
內向本院補提理由書（均須按他造當事人之人數附繕本）「切勿
逕送上級法院」。
中    華    民    國  100     年    5     月    11    日
                                書記官  黃麗燕
附表：
┌──┬────────────────────────┬───────┐
│編號│應沒收之物                                      │備註          │
├──┼────────────────────────┼───────┤
│ 1  │行動電話業務申請書上新用戶簽章欄偽造之「鍾銘霖」│見前案卷第37頁│
│    │署押1 枚。                                      │              │
├──┼────────────────────────┼───────┤
│ 2  │行動電話業務服務契約上乙方欄偽造之「鍾銘霖」署押│見前案卷第38頁│
│    │1 枚。                                          │              │
├──┼────────────────────────┼───────┤
│ 3  │租用申請書上正面新客戶簽章欄偽造之「鍾銘霖」署押│見前案卷第39頁│
│    │1 枚。                                          │              │
├──┼────────────────────────┼───────┤
│ 4  │租用申請書上背面立同意書人欄偽造之「鍾銘霖」署押│見前案卷第39頁│
│    │1 枚。                                          │背面          │
└──┴────────────────────────┴───────┘

附錄本案論罪科刑法條全文
中華民國刑法第210條（偽造變造私文書罪）：
偽造、變造私文書，足以生損害於公眾或他人者，處5 年以下有
期徒刑。
中華民國刑法第216條（行使偽造變造或登載不實之文書罪）：
行使第210 條至第215 條之文書者，依偽造、變造文書或登載不
實事項或使登載不實事項之規定處斷。
中華民國刑法第339條（普通詐欺罪）：
意圖為自己或第3 人不法之所有，以詐術使人將本人或第3 人之
物交付者，處5 年以下有期徒刑、拘役或科或併科1 千元以下罰
金。
以前項方法得財產上不法之利益或使第3 人得之者，亦同。
前2 項之未遂犯罰之。